---
title: "Matemáticas I. Parte númerica del examen"
author: "Cristóbal Lecaros C."
output: pdf_document
---
## Ejercicio 1
### Ejercicio 1.1

Calcule los valores propios de de **A** y **A$^2$**

*Respuesta*: se define **A**, luego se computa con las funciones `%*%` y ` eigen() `.  
```{r}
options(digits = 3)
A <- matrix(c(0.6,0.2,0.4,0.8), byrow = T, ncol = 2); A
eigen(A)

A_A <- A %*% A; A_A
eigen(A_A)
```


*Nota*. En los cálculos que siguen, es interesante notar algo. Incluso cuando uno define un decimal como 0.6, este valor se encuentra aproximado y almacenado de manera diferente en la memoria de R. esto puede verse explicitado de la siguiente manera. 
```{r}
options(digits = 22)
aproximacion <- 0.6
aproximacion
```


***
###Ejercicio 1.2
¿Puede calcular los valores y vectores propios de **A$^{100}$**?  
*Respuesta*: Se define una función, y se computa la potencia.

```{r}
options(digits = 4)
Mpow <- function(A, n) {
   if (n==1) return(list(A))
   L <- list(A)
   P <- A
   for (i in 2:n){
      P <- P %*% A
      L[[i]] <- P
   }
   return(L)
}

lista_A_100 <- Mpow(A, 100)
```

La matriz **A$^{100}$** es:
```{r}
lista_A_100[[100]]
```

Sus valores y vectores propios:
```{r}
eigen(lista_A_100[[100]])
```

***
### Ejercicio 1.3
¿Qué pasa cuando aplico sucesivas veces la matriz **A** a un vector P, que inicialmente tiene valores $P_0 = \left( \begin{array}{c} 1  \\ 0  \end{array} \right)$  

*Respuesta*: Para esto definimos P, y luego aplicamos `lapply()` para ciclar sobre la lista. 

```{r}
P <- matrix(c(1,0), ncol = 1); P
modificacion_P <- lapply(lista_A_100, '%*%', P)
```
Rescatamos el último valor y vemos que:
```{r}
modificacion_P[100]
```
Se obtiene el vector propio asociado al valor propio 1, es decir $P = 1/3\left( \begin{array}{c} 1  \\ 2  \end{array} \right)$

******

## Ejercicio 2  
### Ejercicio 2.1
¿Cual es la proporción de personal en cada piso despues de un año? 
*Respuesta*: Para desarrollar este ejercicio, ocuparé el paquete `markovchain` para hacer los calculos y el paquete `diagram` para graficar. Lo primero es definir la matriz de transición.

```{r}
library(markovchain)
library(diagram)
matriz_cambio <- matrix(c(.8,.1,.1,.1,.8,.1,.1,.1,.8), byrow = T, nrow = 3)
matriz_cambio
```

Con esta matriz, se define el objeto `markov` para realizar los cálculos.
```{r}
markov <- new("markovchain", transitionMatrix = matriz_cambio,
              states = c("Piso 1", "Piso 2", "Piso 3"),
              name =  "Distribucion del personal")
markov
```
  
Un esquema del problema es el siguiente:
```{r}
nombres <- c("Piso 1", "Piso 2", "Piso 3")
row.names(matriz_cambio) <- nombres
plotmat(matriz_cambio,pos = c(1,2), 
        lwd = 1, box.lwd = 2, 
        cex.txt = 0.8, 
        box.size = 0.1, 
        box.type = "circle", 
        box.prop = 0.5,
        box.col = "light yellow",
        arr.length=.1,
        arr.width=.1,
        self.cex = .4,
        self.shifty = -.01,
        self.shiftx = .13,
        main = "")

```

Para saber que ocurre en los primeros años, definimos las condiciones iniciales.
```{r}
distribucion_inicial <- c(.4,.3,.3)
estado_y1 <- distribucion_inicial*markov^1; estado_y1
estado_y2 <- distribucion_inicial*markov^2; estado_y2

```

Despues del año 1, la proporción corresponde a `estado_y1`
Despues del año 2, la proporción corresponde a `estado_y2`
Lo que ocurre es que las proporciones están comenzando a equilibrarse.

***

###Ejercicio 2.2
¿Se le ocurre otra situacion donde podria tener una situacion como la descrita?

*Respuesta*: Un ejemplo interesante es el presentado por [(Hogendoorn et al., 2016)](https://www.ncbi.nlm.nih.gov/pubmed/26756750). 
Se puede pensar la ocurrencia de una enfermedad y modelarla en tres categorias discretas: Sano, Enfermo, Muerto. En cada ciclo el paciente puede: moverse entre los estados Enfermo y Sano, mantenerse en el estado en que estaba a comienzo del ciclo (con una probabilidad determinada por la incidencia y prevalencia de la enfermedad), o ir al estado Muerto. En el largo plazo, en una población fija toda poblacion termina en el último estado.

***
###Ejercicio 2.3

¿Cuál es la distribución para tiempos muy largos?  

*Respuesta*: Para conocer la distribución en un tiempo largo, se computa la distribución en el estado estacionario.

```{r}
steadyStates(markov)
```
Llegado este punto, en todos los pisos existe la misma proporción de personas.   


*Santiago, Mayo del 2018*